臺灣高等法院刑事判決
111年度上訴字第769號
上  訴  人  
即  被  告  郭哲瑋
上列上訴人即被告因詐欺等案件，不服臺灣臺北地方法院110年
度審訴字第1602號，中華民國110年12月27日第一審判決（起訴
案號：臺灣臺北地方檢察署110年度偵字第21849號），提起上訴
，及檢察官移送併辦（臺灣臺北地方檢察署111年度偵字第9811
號），本院判決如下：
    主  文
原判決撤銷。
郭哲瑋犯如附表二所示之罪，各處如附表二「罪名及宣告刑」欄
所示之刑。
未扣案之犯罪所得新臺幣壹仟元沒收，於全部或一部不能沒收或
不宜執行沒收時，追徵其價額。
    事  實
一、胡益榮（所涉詐欺案件經原審判處罪刑，未據上訴而告確定
    ）、郭哲瑋於民國110年5月間某時，加入「建勳」、「阿翔
    」、「阿庭」及其他真實姓名及年籍均不詳之成年人所屬，
    由3人以上成員組成，以實施詐術共同詐騙他人為手段，具
    有持續性、牟利性與結構性組織之詐欺取財犯罪組織（下稱
    本案詐欺集團），胡益榮負責監視取款車手，郭哲瑋則擔任
    取款車手（所涉參與犯罪組織犯行，由先繫屬之臺灣桃園地
    方法院110年度訴字第949號案件審理，不在本件起訴範圍）
    。其等共同意圖為自己不法之所有，基於3人以上共同詐欺
    取財及隱匿特定犯罪所得去向之洗錢之犯意聯絡，先由不詳
    集團成員於如附表一所示時間，以如附表一所示手段，詐騙
    附表一「告訴人/被害人」欄所示之人，致其等陷於錯誤而
    依指示匯款（人別、詐騙方式及時間、匯款時間及金額、匯
    款帳戶均詳如附表一所載），再由胡益榮依「建勳」之指揮
    ，推由郭哲瑋持附表一「匯款帳戶」欄所示人頭帳戶之提款
    卡提領前揭詐得款項，胡益榮則在旁監視其提領狀況，「阿
    翔」亦在旁監視胡益榮及郭哲瑋，待郭哲瑋領得贓款後，即
    先扣除當日報酬新臺幣（下同）3,000元後，上繳予胡益榮
    ，再由胡益榮依集團成員「阿庭」之指示，至指定地點上繳
    款項予本案詐欺集團不詳成員，以此方式製造金流斷點，致
    無從追查前揭犯罪所得之去向，而隱匿上開詐欺犯罪所得。
二、案經蔡嘉駿、蕭勢加、廖銘政訴由臺北市政府警察局文山第
    二分局報請臺灣臺北地方檢察署（下稱臺北地檢署）檢察官
    偵查後起訴，暨臺北市政府警察局大安分局報告臺北地檢署
    檢察官偵查後併案審理。
    理  由
一、本案下列所引之供述證據，檢察官、上訴人即被告郭哲瑋於
    本院依法調查上開證據之過程中，均已明瞭其內容而足以判
    斷有無刑事訴訟法第159條第1項不得為證據之情事，而於本
    院審理中就相關事證之證據能力均未聲明異議，本院審酌該
    等證據作成時之情況，並無違法取證或其他瑕疵，認為適於
    作為本案認定事實之依據，該等供述證據自得為本案之證據
    使用；其餘引用之非供述證據，均與本案犯罪待證事實具有
    證據關聯性，且無證據證明有何違法取證之情事，並經本院
    於審理期日依法踐行調查證據程序，亦得為本案之證據使用
    。
二、訊據被告對於上揭犯罪事實，於原審及本院審理時均坦承不
    諱（見原審審訴字1602卷第59、64頁、本院卷第89、139至1
    43頁），核與證人即各被害人於偵查之證述情節相符（證人
    人別及卷證出處詳見附表一），且有附表一「證據」欄所示
    之證據存卷可憑（證據名稱及卷證出處詳見附表一），足認
    被告上開任意性自白確與事實相符，堪以採信。綜上，本案
    事證明確，被告犯行堪以認定，應予依法論科。　　
三、論罪
　㈠核被告如附表一編號1至4所為，均係犯刑法第339條之4第1項
    第2款之3人以上共同詐欺取財罪及洗錢防制法第14條第1項
    之洗錢罪。起訴書犯罪事實欄已敘及被告共同洗錢之犯罪事
    實，起訴法條雖漏未論及洗錢防制法第14條第1項之洗錢罪
    ，然既已載明被告此部分犯行之犯罪構成要件，且經原審及
    本院於審理時，均當庭諭知被告涉有上開法條及罪名（見原
    審卷第58至59頁、本院卷第83、135頁），無礙於被告之攻
    擊防禦，自得併予審理。
  ㈡起訴書之犯罪事實雖未敘及附表編號1中，被害人林珮臻於11
    0年5月1日下午3時44分許匯款，旋遭被告於同日下午3時49
    分、3時50分提領完畢之犯罪事實，惟此部分與起訴部分係
    相同被害人林珮臻遭詐騙分次匯入款項而遭被告提領，應視
    為數個舉動之接續實施，合為包括之一行為予以評價，具有
    實質上一罪關係，且經臺北地檢署111年度偵字第9811號移
    送併辦意旨書移送併辦，本院自應併予審究，附此敘明。
　㈢按共同正犯，本係互相利用，以達共同目的，並非每一階段
    行為，各共同正犯均須參與。而共同實施犯罪行為，在合同
    意思範圍以內，相互利用他人之行為，以達其犯罪之目的，
    原不必每一階段行為均經參與，祇須分擔犯罪行為之一部，
    即應對於全部所發生之結果共同負責（最高法院72年度台上
    字第1978、5739號判決意旨參照）；又共同正犯之意思聯絡
    ，原不以數人間直接發生者為限，即有間接之聯絡者，亦包
    括在內。如甲分別邀約乙、丙犯罪，雖乙、丙間彼此並無直
    接之聯絡，亦無礙於其為共同正犯之成立（最高法院77年台
    上字第2135號判決意旨參照）。被告係在共同犯罪意思之聯
    絡下相互分工，參與前揭犯行，其負責提領詐欺贓款後交予
    詐欺集團之更上游成員，其所為係詐欺集團詐取他人財物之
    犯行中不可或缺之部分，足見其與詐欺集團其他不詳成員間
    彼此分工，各自分擔詐欺取財犯罪行為之一部，相互利用其
    他參與者之行為，以達詐欺取財之目的，自應負共同正犯之
    責。是被告與胡益榮、「建勳」、「阿翔」、「阿庭」及本
    案詐欺集團其他成年成員間，有犯意聯絡及行為分擔，為共
    同正犯。
　㈣被告如附表一編號1至4所為，均係以一行為觸犯3人以上共同
    詐欺取財罪、一般洗錢罪，均為想像競合犯，均應依刑法第
    55條規定，從一重之3人以上共同詐欺取財罪處斷。又其所
    犯上開4罪間，被害人相異，係屬各別之犯罪意思及不同之
    犯罪行為，應予分論併罰。　
　㈤按想像競合犯係一行為觸犯數罪名，行為人犯罪行為侵害數
    法益皆成立犯罪，僅因法律規定從一重處斷科刑，而成為科
    刑一罪而已，自應對行為人所犯各罪均予適度評價，始能對
    法益之侵害為正當之維護。因此法院於決定想像競合犯之處
    斷刑時，雖以其中最重罪名之法定刑作為裁量之準據，惟具
    體形成宣告刑時，亦應將輕罪之刑罰合併評價。基此，除非
    輕罪中最輕本刑有較重於重罪之最輕本刑，而應適用刑法第
    55條但書規定重罪科刑之封鎖作用，須以輕罪之最輕本刑形
    成處斷刑之情形以外，則輕罪之減輕其刑事由若未形成處斷
    刑之外部性界限，自得將之移入刑法第57條或第59條之科刑
    審酌事項內，列為是否酌量從輕量刑之考量因子（最高法院
    109年度台上字第3936號判決可資參照）。被告於原審及本
    院審理中均自白洗錢犯罪（見原審卷第59、64頁、本院卷第
    89、139至143頁），而符合洗錢防制法第16條第2項之減刑
    規定，惟其所犯洗錢罪屬想像競合犯之輕罪，尚無從據以減
    刑，依據前開說明，仍應列為從輕量刑之考量因子，亦併予
    說明。
四、原審因予論罪科刑，固非無見，惟：
  ㈠檢察官於被告上訴本院後移送併案審理部分（即臺北地檢署1
    11年度偵字第9811號），與起訴論罪科刑部分為事實上一罪
    ，原審判決未及審酌併予審理，難謂允當。
  ㈡被告於本院審理時就其所犯洗錢犯行自白不諱，固合於洗錢
    防制法第16條第2項之減刑規定，惟所犯洗錢罪屬想像競合
    犯之輕罪，依據前開說明，應於量刑時依刑法第57條規定一
    併衡酌此項減輕其刑之事由即可。詎原審認：縱已從一重之
    加重詐欺罪處斷，仍應就附表一編號1至4部分均依洗錢防制
    法第16條第2項之規定，減輕其刑，亦稍有未合。
  ㈢被告已與告訴人蔡嘉駿、蕭勢加及廖銘政達成和解，有原審1
    10年度審附民移調字第1218、1219、1220號調解筆錄可稽（
    見原審卷第71至72頁），並依調解條件於110年12月15日賠
    償告訴人蔡嘉駿2000元，有被告提出之中國信託銀行自動櫃
    員機交易明細在卷可按（見本院卷第93至94頁），是其犯罪
    所得應扣除上開已實際返還之金額，詎原審逕就被告犯罪所
    得超出1000元部分亦諭知沒收追徵，亦有未合。
　㈣從而，被告上訴指摘原審量刑過重云云，然原審量刑時就刑
    法第57條所定科刑輕重應審酌之事項均已加以審酌，就本案
    所量定之刑罰，並未逾法定刑度，亦無失出失入之情事，被
    告上訴僅係就原審之量刑反覆爭執，尚非可採，其上訴固無
    理由，惟原判決既有前開可議之處，即屬無可維持，應由本
    院予以撤銷改判（含定應執行刑、沒收部分）。又本案附表
    一編號1所示之犯罪事實經檢察官移送併案審理後已有擴張
    ，而改判諭知較重於原判決之刑度，依刑事訴訟法第370條
    第1項但書之規定，不受不利益變更禁止原則之限制，併予
    說明。
  ㈤爰以行為人責任為基礎，審酌被告年富力強、身心健全，不
    思以正途賺取錢財，貪圖迅速獲得不法利益實行詐騙，犯罪
    動機、目的實不可取，以集團式、專業分工犯罪模式，向不
    特定人施詐，損害交易安全，被告於本案犯罪前後亦涉犯多
    起詐欺案件，所為誠屬不該；復考量被害人及告訴人等遭詐
    騙之金額、被告所參與之分工係擔任提款車手，非居於詐欺
    犯罪主導地位，及其實際分得之犯罪所得非鉅，兼衡被告於
    原審及本院審理時均坦承犯行（包含洗錢犯行），並非全無
    悔意，與告訴人等調解成立並賠償其中告訴人蔡嘉駿2000元
    ，已見前述；又被告前因公共危險、恐嚇得利等案件，分別
    經臺灣新北地方法院以107年度訴字第18號、106年度交簡字
    第2894號判決判處有期徒刑6月、2月，並經同一法院以107
    年度聲字第4605號裁定定其應執行刑為有期徒刑7月之素行
    （本件檢察官起訴書及公訴蒞庭檢察官均未主張被告構成累
    犯之事實及指出具體證明方法，參照最高法院110年度台上
    字第5660號判決要旨，本院無庸再為調查），及被告自述高
    中畢業之智識程度、現職物流理貨人員、離婚、須扶養父母
    及子女等生活狀況（見原審審訴字1602卷第68頁）等一切情
    狀，改量處如主文第2項所示之刑。
  ㈥另被告所犯本案4罪，固合於合併定執行刑之要件，惟檢察官
    、被告均仍可提起上訴，且被告另因涉犯詐欺等案件，現由
    本院以111年度上訴字第707號案件審理中，故認宜待被告所
    犯數罪均確定後，於執行時再由該案犯罪事實最後判決之法
    院所對應之檢察署檢察官，聲請該管法院裁定應執行刑，以
    妥適保障被告定刑之聽審權，並減少不必要之重複裁判，避
    免違反一事不再理原則情事之發生，故爰不予定其應執行刑
    （最高法院110年度台抗字第489號裁定意旨參照）。
  ㈦被告上訴意旨雖亦聲請給予緩刑宣告。然按緩刑之宣告，除
    應具備刑法第74條第1項所定條件外，法院應就被告有無再
    犯之虞，能否由於刑罰之宣告而策其自新，及有無可認為暫
    不執行刑罰為適當之情形等因素而為判斷，倘法院斟酌被告
    犯罪之一切情狀結果，認為不宜而未予宣告緩刑者，亦非得
    任意指為違法（最高法院110年度台上字第6097號判決意旨
    參照）。查被告除本案外，另因涉犯詐欺等案件，經臺灣桃
    園地方法院以110年度訴字第949號判處罪刑，現仍由本院以
    111年度上訴字第707號案件審理中，有本院被告前案紀錄表
    可按，可見被告參與之詐欺次數不少，是本院審酌上情，認
    前揭對被告所宣告之刑，尚無以暫不執行為適當之情形，爰
    不為緩刑之宣告。
五、被告因本案犯罪所獲取之報酬為3000元，業據其於原審時自
    承在卷（見原審卷第59、67頁），又其依調解條件於110年1
    2月15日賠償告訴人蔡嘉駿2000元，已見前述，是其犯罪所
    得應扣除上開已返還之金額，就被告實際之犯罪所得1000元
    （0000-0000＝1000），依刑法第38條之1第1、3項之規定，
    宣告沒收，於全部或一部不能沒收或不宜執行沒收時，追徵
    其價額。　　
據上論斷，應依刑事訴訟法第369條第1項前段、第364條、第299
條第1項前段，判決如主文。
本案經檢察官陳建宏提起公訴，被告提起上訴後，檢察官王繼瑩
移送併辦，檢察官楊四猛到庭執行職務。
中　　華　　民　　國　　111 　年　　5 　　月　　24　　日
                  刑事第二十一庭審判長法　官  林怡秀
                                      法　官  蔡羽玄
                                      法　官  胡宜如
以上正本證明與原本無異。
如不服本判決，應於收受送達後20日內向本院提出上訴書狀，其
未敘述上訴之理由者並得於提起上訴後20日內向本院補提理由書
（均須按他造當事人之人數附繕本）「切勿逕送上級法院」。
                                      書記官  張玉如
中　　華　　民　　國　　111 　年　　5 　　月　　24　　日

附表一：
編號 被害人/告訴人 詐騙方式及時間 匯款時間 匯款金額 匯款帳戶 提款時間、地點及金額 證據 1 林珮臻 於110年4月29日某時許，致電林珮臻並佯稱：其乃網路賣場人員，因系統設定錯誤，是林珮臻須依指示操作匯款以取消錯誤扣款云云。 110年5月1日下午3時44分許  2萬9,985元     郵局帳號00000000000000號帳戶 110年5月1日下午3時49分許及50分許，在臺北市大安區安和路2段臺北安和郵局自動櫃員機由被告郭哲瑋分次提領2萬5元、1萬5元，共3萬10元  ⒈證人林佩臻警詢時之證述（見臺北地檢署110年度偵字第21849號卷【下稱偵字21849卷】第75至81頁） ⒉左列帳戶交易明細（見偵字21849卷第259頁） ⒊被害人ATM交易明細影本（見偵字21849卷第93至95頁） ⒋ATM錄影畫面擷圖影像（見偵字21849卷第27頁） ⒌監視器畫面影像截圖（見偵字21849卷第27至54頁） ⒍ATM監視器畫面擷圖影像（見併案臺北地檢署111年度偵字第9811號卷第28至29頁）　    110年5月2日下午2時33分許、34分許、40分許 2萬9,985元、2萬9,123元、2萬9,985元（共計8萬9,093元）  於110年5月2日下午2時42分許及43分許，在臺北市○○區○○○路0段000號景美郵局自動櫃員機由被告郭哲瑋分次提領6萬元、5萬9,000元，共11萬9,000元   2 蔡嘉駿 於110年5月2日下午2時33分前某時許，致電蔡嘉駿並佯稱：其乃「CHECK2CHECK」購物平台客服人員，因人員作業疏失導致蔡嘉駿會員資料出現錯誤，是蔡嘉駿須依指示操作匯款以取消錯誤扣款云云 110年5月2日下午2時33分許 2萬9,989元   ⒈證人蔡嘉駿警詢時之證述（見偵字21849卷第113至125頁） ⒉左列帳戶交易明細（見偵字21849卷第259頁） ⒊告訴人轉帳交易紀錄（見偵字21849卷第141頁） ⒋ATM錄影畫面擷圖影像（見偵字21849卷第27頁） ⒌監視器畫面影像截圖（見偵字21849卷第27至54頁） 3 蕭勢加 於110年5月2日晚間7時12分前某時許，致電蕭勢加並佯稱：其乃「CHECK2CHECK」購物平台客服人員，因人員作業疏失導致蕭勢加會員資料出現錯誤，是蕭勢加須依指示操作匯款以取消錯誤扣款云云 110年5月2日晚間7時12分許、同日時18分許 4萬9,989元、4萬9,989元（共計9萬9,978元） 國泰世華商業銀行帳號000000000000號帳戶 於110年5月2日晚間7時16分許、同日時23分許，在臺北市○○區○○街0號全家便利商店景中門市自動櫃員機，由被告郭哲瑋分次提領一空  ⒈證人蕭勢加警詢時之證述（見偵字21849卷第185至189頁） ⒉左列帳戶交易明細（見偵字21849卷第271頁、臺北地檢署110年度偵字第28564號卷第97頁） ⒊告訴人網路銀行轉帳交易紀錄擷圖（見偵字21849卷第201至203頁） ⒋ATM錄影畫面擷圖影像（見偵字21849卷第38頁） ⒌監視器畫面影像截圖（見偵字21849卷第27至54頁） 4 廖銘政 於110年5月2日晚間7時35分前某時許，致電廖銘政並佯稱：其乃捐贈物資網站客服人員，因廖銘政之捐贈物資訂單資料出現錯誤，是廖銘政須依指示操作匯款以取消錯誤扣款云云 110年5月2日晚間7時35分許、同日時37分許 4萬9,987元、4萬9,987元（共計9萬9,974元） 華南商業銀行帳號000000000000號帳戶 於110年5月2日晚間7時43分至同日時46分許間，在臺北市○○區○○街00號之12陽信銀行景美分行自動櫃員機，由被告郭哲瑋分次提領一空 ⒈證人廖銘政警詢時之證述（見偵字21849卷第205至213頁） ⒉左列帳戶交易明細（見偵字21849卷第267頁） ⒊告訴人網路銀行轉帳交易紀錄擷圖（見偵字21849卷第223頁） ⒋ATM錄影畫面擷圖影像（見偵字21849卷第38頁） ⒌監視器畫面影像截圖（見偵字21849卷第27至54頁） 
附表二：
編號 事實 罪名及宣告刑 1 如附表一編號1所示 郭哲瑋犯三人以上共同詐欺取財罪，處有期徒刑壹年貳月。 2 如附表一編號2所示 郭哲瑋犯三人以上共同詐欺取財罪，處有期徒刑壹年壹月。 3 如附表一編號3所示 郭哲瑋犯三人以上共同詐欺取財罪，處有期徒刑壹年壹月。 4 如附表一編號4所示 郭哲瑋犯三人以上共同詐欺取財罪，處有期徒刑壹年壹月。 

附錄：本案論罪科刑法條全文
中華民國刑法第339條之4
犯第339條詐欺罪而有下列情形之一者，處1年以上7年以下有期
徒刑，得併科1百萬元以下罰金：
一、冒用政府機關或公務員名義犯之。
二、三人以上共同犯之。
三、以廣播電視、電子通訊、網際網路或其他媒體等傳播工具，
    對公眾散布而犯之。
前項之未遂犯罰之。
洗錢防制法第14條
有第二條各款所列洗錢行為者，處7年以下有期徒刑，併科新臺
幣5百萬元以下罰金。
前項之未遂犯罰之。
前二項情形，不得科以超過其特定犯罪所定最重本刑之刑。